【裁判字號】    99,消債抗,60
【裁判日期】    991213
【裁判案由】    更生事件
【裁判全文】
臺灣臺中地方法院民事裁定          99年度消債抗字第60號
抗 告 人
即債務人  陸嘉瑋
上列抗告人因聲請免責事件，對於中華民國99年10月25日本院99
年度消債聲字第141號裁定提起抗告，本院裁定如下：
    主  文
抗告駁回。
抗告程序費用新臺幣壹仟元由抗告人負擔。
    理  由
一、抗告意旨略以：
  (一)依原裁定所列抗告人於民國94年1月至96年8月共借貸新台幣
    (下同)2,704,468元，惟抗告人於94-95年間之收入僅約60萬
    元，如何能在未供擔保之情形下，貸得超過薪資所得四倍之
    金額？抗告人確定其中至少二筆應為重複列計之貸款。
  (二)抗告人之借貸主要係用於支付離婚贍養費之用(1,500,000元
     )，並非用於消費或不當之用途。況抗告人自貸款起至95年
    10月因公司遭併購致失去工作權為止，均仍按期還款，而原
    裁定所列之大部分消費亦在該正常繳款期間，顯示本人並未
    過度舉債及消費。
  (三)抗告人確實以信用卡預借現金方式於95年12月至96年8月間
    借款259,000元，此借款除用於日常生活支出外，大部分用
    於還款之用。
  (四)抗告人為盡速償還債務，不但於96年11月起利用下班時間至
    遠百企業 (愛買復興店)兼職，至97年9月間於下班途中發生
    車禍造成鎖骨及肋骨骨折無法工作為止。於98年6月間又因
    按自由時報刊登廣告應徵夜間兼職工作，卻不慎遭詐騙遠東
    商銀帳戶而淪為詐欺幫助犯，並於今年初繳納罰金30,000元
    結案。為此，足證抗告人已盡力償還債務，而非利用債務更
    生條例來逃避債務。
  (五)並聲明：原裁定廢棄，上開廢棄部分，請准抗告人免責之聲
    請。
二、按債務人因浪費、賭博或其他投機行為，致財產顯然減少或
    負擔過重之債務，而生開始清算之原因者，法院應為不免責
    之裁定。但債務人證明經普通債權人全體同意者，不在此限
    。消費者債務清理條例第 134條第1項第4款定有明文。所稱
    因浪費、賭博或其他投機行為，致財產顯然減少或負擔過重
    之債務，而生清算之原因，顯見債務人於其經濟狀況不佳之
    情形下，猶恣意揮霍、投機，核其所為，於清算之原因有可
    歸責性，自有加以制止之必要，尚不宜使之免責 (見該條款
    立法理由) 。所稱浪費或投機行為，係指生活支出超過個人
    收入所應支出之程度或心存僥倖以一時之小投資想博取大利
    益，因而使自己負擔更大債務，而有無浪費或投機行為，端
    視債務人從事該行為時有無詳實之償還計畫或有無以過去實
    證印證投資收益機率大於五成以上或政府、產業預定計畫等
    事實，如無償還計畫、其他預定收入，或無過去實證、政府
    產業預定計畫等，僅是先行花費或以賭博心態從事投機時，
    即屬本款所謂浪費或投機行為，自不應認可免其還款之責。
    次按於具體個案中以何證據認定債務人是否有浪費、投機行
    為，因各個債務人生長、教育環境或職業不同而有不同認定
    標準，如成長於60年代經濟起飛前與經濟起飛後即70年代以
    後之債務人，就其生活經驗容或有不同標準，但認定時以各
    個債務人債務成立前後生活態度判斷當可求其具體妥當性，
    如未積欠債務前，每月平均消費支出為 5萬元者，於債務成
    立後，其是否盡其所能增加其他收入，其消費支出是否扣除
    每月應清償債務後餘額範圍內，在最低度生活或教育、職業
    需求範圍內勉力維生，而非維持債務成立前或以一般人之平
    均消費支出為其生活水平，如不願降低生活水平維持最低度
    生活需求者，即屬浪費行為。又其於債務成立後，在無任何
    歷史實證下，仍投資於不熟悉之事業，或仍舉債投資，或投
    資於高度投機之股票、期貨、商品市場，或以一塊錢作三十
    塊錢高桿槓之投機方式，此種浪費或投機行為之人，則非本
    條例所要求救助之人，法院如就此等人輕率給予免責，無異
    為社會帶來不良示範，易啟他人仿而效尤，產生欠債不還之
    錯誤觀念，當非本條例之立法本旨。
三、經查：
  (一)抗告人前經本院99年度消債清字第105號裁定開始並同時終
    止清算程序確定在案，經本院依職權調閱相關卷宗查核無誤
    。
  (二)又本件抗告人以借貸主要係用於支付離婚贍養費之用，並非
    用於消費或不當之用途等支出，等語抗辯。惟離婚贍養費之
    給予本應衡量雙方當事人之經濟能力為之，而抗告人既無能
    力支付，即不應以借貸方式給付，並將債務轉嫁予銀行等債
    權人。又抗告人自陳確實以信用卡預借現金方式於95年12月
    至96年8月間借款259,000元，雖其抗辯借款除用於日常生活
    支出外，大部分用於還款之用，惟此僅更加顯示其當時已陷
    入以債養債之經濟困境。另查，抗告人於該段期間仍持續至
    新光三越(95年12月19日7,120元、96年1月20日571元) 、老
    虎城(95年12月13日1,397元)、星巴克(96年3月4日105元)、
    百事達(96年2月2日656元)、車麗屋(95年12月26日2,483元)
    、東森得易購分期消費(96年1月11日2,280元) 、美樂家(95
    年12月至96年2月14,295元)、紅陽科技(95年12月至96年2月
    1,500元) 等場所為非必要性之消費。甚至於96年2月抗告人
    已無法繳清全額卡費，其仍未思節約或尋求其他較低廉之替
    代消費方式，之後甚至持續在上開場所〔(星巴克96年3月至
    96年12月，1,505元) 、車麗屋(96年6月8日，4,002元)、新
    光三越(96年3月15日143元、96年4月21日190元、96年7月8
    日210元、96年8月28日250元、96年10月5日3,600元、96年
    10月20日150元、96年12月9日125元)、老虎城(96年3月16日
    1,815元、96年12月4日125元)、美樂家(96年3月16日花旗銀
    行信用卡3,190元、96年3月26日花旗銀行信用卡3,340元、
    96年4月12日花旗銀行信用卡2,330元、96年5月15日花旗銀
    行2,464元、96年6月15日花旗及玉山銀行信用卡各2,660元
    、96年12月5日花旗銀行信用卡10,480元、96年12月18日花
    旗銀行信用卡270元、96年12月30日花旗銀行信用卡1,960
    元) 、紅陽科技(96年4月至96年8月，12,000元)〕及台中亞
    緻飯店(98年8月16日，1,034元)、華納威秀(96年8月13日，
    438元)、森本日本料理MORIMOTO(96年5月11日，3,960元)消
    費，且依舊利用預借現金(96年3月6日花旗銀行20,000元、
    96年3月23日花旗及玉山銀行各10,000元、96年5月25日花旗
    及玉山銀行各10,000元、96年6月5日花旗及玉山銀行各
    5,000元、96年7月13日花旗銀行各5,000元、96年8月3日花
    旗及玉山銀行各6,000元、96年8月28日花旗及玉山銀行各
    6,000元)、分期郵購方式(96年6月13日，興奇科技8,988元)
    來擴張信用增加支出，此有本院99年度消債聲字第141號卷
    附之信用卡繳款通知書及抗告人消費明細可稽。為此，縱抗
    告人確實為盡速償還債務而勉力兼職，仍應認抗告人於積欠
    債務後仍有屬於前揭條款所稱浪費行為。
  (三)又觀抗告人陳報之生活必要支出清單，96年至97年每月必要
    支出平均為32,510元。惟其既已陷於自我生活維持之財務困
    難，其對母親扶養費之負擔部分 (每月10,000元)，即使有
    調解書為證，仍難謂合理。而查其房租每月8,000元及水電
    費1,500元，若由其一人居住使用，似仍顯過高。復依抗告
    人所提出之每月生活所需顯然高於內政部97年9月5日台內
    社字第0970143321號公告98年度臺灣省（不含臺北縣）低
    收入戶最低生活費每人每月9,660元之計算標準，顯見抗告
    人於生活陷入困難後，仍未思降低其生活水平、減少支出。
  (四)綜上所述，原審認定抗告人明知對該消費或借款並無支付能
    力，本即應量入為出，節約消費，而不應該為該等消費支出
    或預借現金使用，致累積欠款而至無法支付之地步，顯見抗
    告人並無還款誠意，僅是利用消費者債務清理條例之施行，
    來試探是否可免除支付欠款，此種心態更是投機取巧，心存
    僥倖，堪認其確有因浪費或其他投機行為，致財產顯然減少
    或負擔過重之債務，而生開始清算原因等情事一節，亦有債
    權人清冊、財產及收入狀況說明書、財團法人金融聯合徵信
    中心當事人查詢個人資料(信用報告)  回覆書、稅捐機關96
    年、97年度各類所得及財產資料清單及各債權人提供之消費
    借貸明細資料等在卷可稽，復經本院審酌相關事證，堪認屬
    實。而抗告人既圖一時生活安逸，種下高額負擔不能清償之
    結果，若使其藉清算程序免除清償之責，應與該條例之立法
    意旨不符。本件抗告人又無法證明其業經普通債權人全體之
    同意，揆諸上開說明，本件抗告人即債務人不得免責，原審
    裁定不予免責，核無違誤，抗告意旨指摘原裁定不當，求予
    廢棄另為裁定，為無理由，應予駁回。
四、據上論結，本件抗告為無理由，依消費者債務清理條例第11
    條第2項、第15條，民事訴訟法第495條之1第1項、第449條
    第1項、第95條、第78條，裁定如主文。
中    華    民    國     99    年     12    月   13   日
                  民事第三庭  審判長法   官  許秀芬
                                    法   官  許石慶
                                    法   官  曹宗鼎
上正本係照原本作成。
本裁定不得再抗告。
中    華    民    國     99    年     12    月   13   日
                                    書記官

司法院資訊處製作；財團法人民間司法改革基金會備份。
